---
title: "COVID19"
author: "Carsten Urbach"
output:
  html_document:
    
    theme: readable
    df_print: paged
    toc: yes
    toc_depth: '2'
    number_sections: yes
    highlight: tango
    toc_float: yes
    code_folding: hide
  pdf_document:
    
    citation_package: biblatex
    highlight: tango
    keep_tex: no
    latex_engine: xelatex
    number_sections: yes
    toc: yes
    toc_depth: 2
link_citation: yes
mainfont: XCharter
lang: de-DE
#bibliography: Beispiel.bib
---

```{r setup, echo=FALSE, warning=FALSE}
knitr::opts_chunk$set(fig.path=paste0("figures.covid/"),
                      echo=FALSE,
                      warning=FALSE,
                      message=FALSE,
                      dev=c("png"),
                      dpi=150)
##                      fig.width=3.5,
##                      fig.height=4)


xdata <- read.csv("time_series_covid19_confirmed_global.csv")
xdatar <- read.csv("time_series_covid19_recovered_global.csv")
xdatad <- read.csv("time_series_covid19_deaths_global.csv")
N <- dim(xdata)[2]
ii <- c(5:N)
x <- c(1:length(ii))

xnames <- colnames(xdata)
lastday<-xnames[length(xnames)]

bonn <- rep(NA, length(ii))
                                        #Quelle https://www.general-anzeiger-bonn.de/region/siebengebirge/koenigswinter/coronavirus-im-rhein-sieg-kreis-zahl-der-bestaetigten-faelle-steigt-auf-24_aid-49519055
## 52 is 20
bonn[c(40:length(ii))] <- c(1, 1, 1, 1, 1, 1, 2, 4, 5, 6, 13, 18, 20, 36, 37, 55, 64, 76, 92, 119, 132, 151, 161, 180, 205, 222, 241, 259, 268, 272, 294, 294, 353, 370, 395, 412, 416, 417, 447, 474, 484, 504, 518, 530, 539, 550, 552, 561, 570, 573, 573, 580, 580, 593, 594, 615, NA)

stripX <- function(x) {
  if(length(x) == 1) {
    return(substr(x=x, start=2, stop=nchar(x)))
  }
  else {
    res <- c()
    for(i in c(1:length(x))) {
      res[i] <- substr(x=x[i], start=2, stop=nchar(x[i]))
    }
    return(res)
  }
}
datestring <- stripX(xnames[5:length(xnames)])
lastday <- format(strptime(as.character(datestring[length(datestring)]), "%m.%d.%Y"), "%d.%m.%y")
datestring <- format(strptime(as.character(datestring), "%m.%d.%Y"), "%d.%m")

dateaxis <- function(datestring, shift=0) {
  iitics <- seq(1, length(datestring), 10)
  axis(side=1,
       at=iitics+shift, lwd.ticks=1.5,
       labels=datestring[iitics])
  axis(side=1, lwd.ticks=0.3,
       at=c(1:length(datestring))+shift,
       labels=FALSE)
}

```

# Disclaimer

Ich bin kein Mediziner, sondern [theoretischer Physiker](www.carsten-urbach.eu). 

## Die Daten

Als Datengrundlage für die folgende Analyse nutze ich die Daten, die
vom John Hopkins University Center for Systems Science and Engineering
(JHU CSSE) täglich aktuell zusammengestellt werden. Sie sind in einem
gihub [Repository](https://github.com/CSSEGISandData/COVID-19) zu
finden und frei verfügbar.

Die Daten stammen aus verschiedenen Quellen, z.B. der WHO, aber auch
aus den einzelnen Ländern. Es handelt sich natürlich nur um die
bestätigten Fälle, die tatsächliche Anzahl an Infektionen ist
möglicherweise viel höher. Letzteres muss man bei jeglichen
Vergleichen zwischen Ländern im Hinterkopf behalten.

Darüberhinaus ist die Systematik bei der Datenaufnahme mit an
Sicherheit grenzender Wahrscheinlichkeit zwischen den verschiedenen
Ländern nicht vergleichbar. Dies macht quantitative Vergleiche sehr
schwierig. Als Minimalannahme gehe ich allerdings davon aus, dass
innerhalb eines Landes die Datenaufnahme konsistent erfolgt, obwohl
klar ist, dass das z.B. in China und auch anderen Ländern nicht immer
der Fall war. 

**Der letzte Datenpunkt, der hier berücksichtig ist, ist der
`r lastday`.**




# Deutschland

Im der nächsten Abbildung sind Anzahl der bestätigten Infektionen, der
Genesenen und
der Todesfälle für Deutschland abgebildet, wiederum auf einer 
logarithmischen Skala. Man sieht, dass wir ca. 30 Tage lang
nur relative eingeschleppte Fälle hatten, und dann die Verbreitung der
Infektion in der Gesellschaft über Ansteckung. 

```{r DE, echo=FALSE, warning=FALSE}
plot(y=as.vector(xdata[xdata$Country.Region=="Germany",])[ii], x=x, log="y", type='l',
     xlab=c(""), ylab="Cases", xaxt="n")
dateaxis(datestring)

lines(y=as.vector(xdatar[xdatar$Country.Region=="Germany",])[ii], x=x, col="red")
lines(y=as.vector(xdatad[xdatad$Country.Region=="Germany",])[ii], x=x, col="blue")
legend("topleft",
       legend=c("Confirmed", "Recovered", "Deaths"),
       bty="n",
       col=c("black", "red", "blue"),
       lty=c(1,1, 1))
```

Es sieht so aus, als würde es ungefähr 15 Tage bis zur Genesung
dauern. 

## Wachstumsrate Infektionen gesamt

Am Anfang einer solchen Infektionswelle erwartet man einen
exponentiellen Anstieg der Anzahl der Infektionen. Dies basiert auf
der Tatsache, dass jeder Infizierte pro Tag im Mittel eine bestimmte
Anzahl von weiteren Personen infiziert.

Dieser exponentielle Anstieg ist so lange zu erwarten, wie

1. keine Gegenmaßnahmen getroffen werden.
2. es genügend nicht Infizierte gibt, die infiziert werden können.

Wenn diese Annahmen nicht mehr erfüllt sind, muss man eine logistische
Gleichung oder ähnliches benutzen. 

Da es für Deutschland so aussieht, als wäre die Entwicklung momentan
in diesem exponentiellen Teil, kann man einen exponentiellen Anstieg
\[
C(d)\ =\ C_0 \cdot \exp(\gamma (d - d_0)) 
\]
an die Daten fitten, mit $d$ den Tagen, $d_0$ den Tag an dem der
exponentielle Anstieg anfängt und $C_0$ die Anzahl Fälle am Tag
$d_0$. $\gamma$ ist soetwas wie die Wachstumsrate, die an die Daten
gefittet wird. Für Deutschland wäre $d_0=34$ eine mögliche Wahl. $C(d)$ ist die Anzahl
Infizierter.

```{r fitcases, echo=FALSE, warning=FALSE}
jj <- ii[c(34:length(ii))]
kk <- ii[c(34:47)]
cdata <- as.vector(xdata[xdata$Country.Region=="Germany",jj])
plot(y=cdata, x=x[jj-4],
     log="y", type='l', ylim=c(1,500000),
     xlab=c(""), ylab="C", xaxt="n")
dateaxis(datestring[jj-4], shift=34-1)

points(y=cdata, x=x[jj-4], pch=21, col="black")
##lines(y=bonn[jj], x=x[jj])
lcdata <- log(unlist(cdata))
names(lcdata) <- NULL
y <- x[kk-4]
fit <- lm(lcdata[1:length(kk)] ~ y + 1)
lines(x=x[kk-4], y=exp(fit$coefficients[1])* exp(fit$coefficients[2]*(x[kk-4])),
      col="red", lwd=2)
daystomillion <- round(log(10^6/exp(fit$coefficients[1]))/fit$coefficients[2])

kk <- ii[c(45:59)]
cdata2 <- as.vector(xdata[xdata$Country.Region=="Germany",kk])
lcdata2 <- log(unlist(cdata2))
names(lcdata2) <- NULL
y <- x[kk-4]
fit2 <- lm(lcdata2 ~ y + 1)
lines(x=x[kk-4], y=exp(fit2$coefficients[1])* exp(fit2$coefficients[2]*(x[kk-4])),
      col="blue", lwd=2)
daystomillion2 <- round(log(10^6/exp(fit2$coefficients[1]))/fit2$coefficients[2])

ll <- ii[c(59:67)]
cdata3 <- as.vector(xdata[xdata$Country.Region=="Germany",ll])
lcdata3 <- log(unlist(cdata3))
names(lcdata3) <- NULL
y <- x[ll-4]
fit3 <- lm(lcdata3 ~ y + 1)
lines(x=x[ll-4], y=exp(fit3$coefficients[1])* exp(fit3$coefficients[2]*(x[ll-4])),
      col="darkgreen", lwd=2)
daystomillion3 <- round(log(10^6/exp(fit3$coefficients[1]))/fit3$coefficients[2])


legend("topleft",
       legend=c("Daten Deutschland", "Fit", "Fit2", "Fit3"),
       bty="n", col=c("black", "red", "blue", "darkgreen"),
       pch=c(21, NA, NA, NA), lty=1)

```

Der Fit an die Daten von Tag $d_0=34$ bis $d=47$ wird durch die rote
Linie dargestellt. Der Wert 
für die Wachstumsrate beträgt
$\gamma=`r tex.catwitherror(x=fit$coefficients[2], digits=2, with.dollar=FALSE)`$.
Das bedeutet eine Verdopplung der Anzahl an Infizierten alle
$`r tex.catwitherror(x=log(2)/fit$coefficients[2], digits=2, with.dollar=FALSE)`$
Tage. Bzw., wenn nichts geschieht und
wir weiter im exponentiell ansteigenden Ast bleiben, dann haben wir ca.
$`r daystomillion`$ Tage
nach Tag 34 eine Millionen Infizierte, also in
$`r daystomillion-(N-34-4)`$
Tagen von heute gerechnet.

Mittlerweile ist $d_0=45$ bis Tag 59 eine zweite mögliche Wahl. Der
entsprechende Fit, genannt Fit2 in der Abbildung, ist
als die blaue Linie dargestellt.
Für diesen Fit mit $d_0=45$ beträgt der Wert für die Wachstumsrate
$\gamma=`r tex.catwitherror(x=fit2$coefficients[2], digits=2, with.dollar=FALSE)`$.
Das bedeutet eine Verdopplung der Anzahl an Infizierten alle
$`r tex.catwitherror(x=log(2)/fit2$coefficients[2], digits=2, with.dollar=FALSE)`$
Tage. Bzw., wenn nichts geschieht und
wir weiter im exponentiell ansteigenden Ast bleiben, dann haben wir ca.
$`r daystomillion2`$ Tage
nach Tag 45 eine Millionen Infizierte, also in
$`r daystomillion2-(N-45-4)`$
Tagen von heute gerechnet.


Als drittes Fitfenster gibt es mittlerweile von Tag 59 bis 67.
Der entsprechende Fit, genannt Fit3 in der Abbildung, ist
als die grüne Linie dargestellt.
Für diesen Fit mit $d_0=45$ beträgt der Wert für die Wachstumsrate
$\gamma=`r tex.catwitherror(x=fit3$coefficients[2], digits=2, with.dollar=FALSE)`$.
Das bedeutet eine Verdopplung der Anzahl an Infizierten alle
$`r tex.catwitherror(x=log(2)/fit3$coefficients[2], digits=2, with.dollar=FALSE)`$
Tage. Bzw., wenn nichts geschieht und
wir weiter im exponentiell ansteigenden Ast bleiben, dann haben wir ca.
$`r daystomillion3`$ Tage
nach Tag 59 eine Millionen Infizierte, also in
$`r daystomillion3-(N-59-4)`$
Tagen von heute gerechnet.

Nach dem 29.03. kann man nicht mehr von exponentiellem Wachstum
sprechen. 

Hier die gleichen Daten als Änderung zum Vortrag aufgetragen. Für
einen exponentiellen Anstieg erwartet man ebenfalls einen
exponentiellen Anstieg in dieser Größe:

```{r increments, echo=FALSE, warning=FALSE}
jj <- ii[c(34:length(ii))]
cdata <- as.vector(unlist(xdata[xdata$Country.Region=="Germany",jj]))
inc <- diff(cdata)
##plot(y=c(NA, inc), x=x[jj-4], xlab="d", ylab="Äanderung zum Vortag")
##lines(y=c(NA, inc), x=x[jj-4])
barplot(height=c(NA, inc), ylab="Äanderung zum Vortag", xlab="", names.arg=datestring[jj-4],
        col="red", las=2)
```

## Wachstumsrate akut Infizierter

Das gleiche nochmal, jetzt allerdings nicht einfach mit der Anzahl
bestätigter Fälle, sondern mit der Anzahl akut Infizierter, also
bestätigte Fälle minus Genesene minus Tote.

```{r fitinfected, echo=FALSE, warning=FALSE}
jj <- ii[c(34:length(ii))]
kk <- ii[c(34:47)]
cdata <- as.vector(xdata[xdata$Country.Region=="Germany",jj]) -
  as.vector(xdatad[xdatad$Country.Region=="Germany",jj]) -
  as.vector(xdatar[xdatar$Country.Region=="Germany",jj])
plot(y=cdata, x=x[jj-4],
     log="y", type='l', ylim=c(1,500000),
     xlab=c(""), ylab="Akut Infizierte", xaxt="n")
dateaxis(datestring[jj-4], shift=34-1)
points(y=cdata, x=x[jj-4], pch=21, col="black")
##lines(y=bonn[jj], x=x[jj])
lcdata <- log(unlist(cdata))
names(lcdata) <- NULL
y <- x[kk-4]
fit <- lm(lcdata[1:length(kk)] ~ y + 1)
##lines(x=x[kk-4], y=exp(fit$coefficients[1])* exp(fit$coefficients[2]*(x[kk-4])),
##      col="red", lwd=2)
##daystomillion <- round(log(10^6/exp(fit$coefficients[1]))/fit$coefficients[2])

kk <- ii[c(45:59)]
cdata2 <- as.vector(xdata[xdata$Country.Region=="Germany",kk]) -
  as.vector(xdatad[xdatad$Country.Region=="Germany",kk]) -
  as.vector(xdatar[xdatar$Country.Region=="Germany",kk])
lcdata2 <- log(unlist(cdata2))
names(lcdata2) <- NULL
y <- x[kk-4]
fit2 <- lm(lcdata2 ~ y + 1)
lines(x=x[kk-4], y=exp(fit2$coefficients[1])* exp(fit2$coefficients[2]*(x[kk-4])),
      col="blue", lwd=2)
daystomillion2 <- round(log(10^6/exp(fit2$coefficients[1]))/fit2$coefficients[2])

ll <- ii[c(59:68)]
cdata3 <- as.vector(xdata[xdata$Country.Region=="Germany",ll]) -
  as.vector(xdatad[xdatad$Country.Region=="Germany",ll]) -
  as.vector(xdatar[xdatar$Country.Region=="Germany",ll])
lcdata3 <- log(unlist(cdata3))
names(lcdata3) <- NULL
y <- x[ll-4]
fit3 <- lm(lcdata3 ~ y + 1)
lines(x=x[ll-4], y=exp(fit3$coefficients[1])* exp(fit3$coefficients[2]*(x[ll-4])),
      col="darkgreen", lwd=2)
daystomillion3 <- round(log(10^6/exp(fit3$coefficients[1]))/fit3$coefficients[2])

mm <- ii[c(67:76)]
cdata3 <- as.vector(xdata[xdata$Country.Region=="Germany",mm]) -
  as.vector(xdatad[xdatad$Country.Region=="Germany",mm]) -
  as.vector(xdatar[xdatar$Country.Region=="Germany",mm])
lcdata3 <- log(unlist(cdata3))
names(lcdata3) <- NULL
y <- x[mm-4]
fit4 <- lm(lcdata3 ~ y + 1)
lines(x=x[mm-4], y=exp(fit4$coefficients[1])* exp(fit4$coefficients[2]*(x[mm-4])),
      col="darkorange", lwd=2)
daystomimmion3 <- round(log(10^6/exp(fit4$coefficients[1]))/fit4$coefficients[2])

abline(v=x[55], lty=2)
abline(v=x[62], lty=3)
abline(v=x[90], lty=4)

legend("topleft",
       legend=c("Daten Deutschland", "Fit2", "Fit3", "Fit4"),
       bty="n", col=c("black", "blue", "darkgreen", "darkorange"),
       pch=c(21, NA, NA, NA), lty=1)
legend("bottomright",
       legend=c("Schulen geschl.", "Lockdown", "Geschäfte wieder offen"),
       lty=c(2: 4), bty="n")

```

Auf Grundlage dieser Größe beträgt die Wachstumsrate im letzte
Fitfenster (Fit4)
$\gamma=`r tex.catwitherror(x=fit4$coefficients[2], digits=2, with.dollar=FALSE)`$.
Das bedeutet eine Verdopplung der Anzahl an Infizierten alle
$`r tex.catwitherror(x=log(2)/fit4$coefficients[2], digits=2, with.dollar=FALSE)`$
Tage. Es ist allerdings fraglich, ob die Entwicklung noch exponentiell
ist. Die folgende Abbildung, die wiederum die Änderungem relativ zum
Vortag als Funktion der Tage darstellt, suggeriet eher lineares
Wachstum innerhalb substantieller Fluktuationen.

Mittlerweile sinkt die Anzahl akut Infizierter stetig.

```{r incrementsinfected, echo=FALSE, warning=FALSE}
jj <- ii[c(34:length(ii))]
cdata <- as.vector(unlist(xdata[xdata$Country.Region=="Germany",jj])) -
  as.vector(unlist(xdatar[xdatar$Country.Region=="Germany",jj])) -
  as.vector(unlist(xdatad[xdatad$Country.Region=="Germany",jj]))
inc <- diff(cdata)
##plot(y=c(NA, inc), x=x[jj-4], xlab="Tage seit 22.01.2020", ylab="Äanderung zum Vortag")
##lines(y=c(NA, inc), x=x[jj-4])
barplot(height=c(NA, inc), ylab="Äanderung zum Vortag", xlab="", names.arg=datestring[jj-4],
        col="blue", axes=TRUE, las=2)
```

Die Fluktuationen auf diesen Daten sind offensichtlich sehr groß. Dies
liegt dem Vernehmen nach an verspäteten Meldungen, Wochenenden und
anderen Dingen. Eine Möglichkeit, diese Fluktuationen ein wenig zu
glätten, ist jeweils drei Tage zu mitteln.

```{r incrementsinfectedaveraged, echo=FALSE, warning=FALSE}
jj <- ii[c(34:length(ii))]
cdata <- as.vector(unlist(xdata[xdata$Country.Region=="Germany",jj])) -
  as.vector(unlist(xdatar[xdatar$Country.Region=="Germany",jj])) -
  as.vector(unlist(xdatad[xdatad$Country.Region=="Germany",jj]))
inc <- diff(cdata)
incav <- c()
for(i in c(1:length(inc))) {
  if(i == 1) incav[i] = 2*inc[i] + inc[i+1]
  else if(i == length(inc)) incav[i] = 2*inc[i] + inc[i-1]
  else incav[i] = inc[i+1] + inc[i] + inc[i-1]
}
incav <- incav/3
##plot(y=c(NA, inc), x=x[jj-4], xlab="Tage seit 22.01.2020", ylab="Äanderung zum Vortag")
##lines(y=c(NA, inc), x=x[jj-4])
barplot(height=c(NA, incav), ylab="Äanderung zum Vortag (gemittelt)", xlab="", names.arg=datestring[jj-4],
        col="blue", las=2)
```

## Reproduktionsrate

Die angeblich so mysteriöse Reproduktionsrate $R$ kann man eigentlich
relativ einfach berechenen, indem man die Anzahl akut Infizierter
durch die Anzahl akut Infizierter vom Vortag teilt ($R_1$). Wenn man
die Inkubationszeit mit einbezieht, dann teilt man nicht durch die
Anzahl vom Vortag, sondern von vor vier Tagen $R_4$, oder von vor
sieben Tagen $R_7$.
Das sieht dann so aus

```{r repro, echo=FALSE}
jj <- ii[c(34:length(ii))]
cdata <- as.vector(unlist(xdata[xdata$Country.Region=="Germany",jj])) -
  as.vector(unlist(xdatar[xdatar$Country.Region=="Germany",jj])) -
  as.vector(unlist(xdatad[xdatad$Country.Region=="Germany",jj]))
jj1 <- c(2:length(cdata))
jj4 <- c(5:length(cdata))
jj7 <- c(8:length(cdata))
r0 <- cdata[jj1]/cdata[jj1-1]
r04 <- cdata[jj4]/cdata[jj4-4]
r07 <- cdata[jj7]/cdata[jj7-7]
plot(x=x[jj-4], y=c(NA, r0), xlab="", ylab="R",
     col="red", pch=21, ylim=c(0,4), xaxt="n")
lines(x=x[jj-4], y=c(NA, r0), col="red")

points(x=x[jj-4], y=c(rep(NA, 4), r04), col="blue", pch=22)
lines(x=x[jj-4], y=c(rep(NA, 4), r04), col="blue")

points(x=x[jj-4], y=c(rep(NA, 7), r07), col="darkgreen", pch=23)
lines(x=x[jj-4], y=c(rep(NA, 7), r07), col="darkgreen")

dateaxis(datestring[jj-4], shift=34-1)

abline(h=1)
legend("topright",
       legend=c(expression(R[1]), expression(R[4]), expression(R[7])),
       bty="n", pch=c(21:23), col=c("red", "blue", "darkgreen"))
```

## NRW und Bonn

Für Deutschland und Bonn sind die Fallzahlen ab dem 24.2.2020 in
folgender Tabelle zusammengefasst:

```{r, echo=FALSE}
kk <- ii[c(34:length(ii))]-4
gdata <- as.vector(unlist(xdata[xdata$Country.Region=="Germany",ii]))
idata <- as.vector(unlist(xdata[xdata$Country.Region=="Italy",ii]))
kable(data.frame(datestring[kk], idata[kk], gdata[kk], bonn[kk]),
      col.names=c("Datum", "Italien", "Deutschland", "Bonn"))
```

In der logarithmischen Abbildung sieht dies wie folgt aus:

```{r bonn, echo=FALSE}
plot(y=gdata[kk], x=x[kk],
     log="y", type='l', ylim=c(1,150000),
     xlab=c(""), ylab="Cases", xaxt='n')
dateaxis(datestring[kk], shift=34-1)
lines(x=x[kk], y=bonn[kk], col="red")
legend("topleft",
       legend=c("Deutschland", "Bonn"),
       bty="n", lty=c(1,1), col=c("black", "red"))
```

Möglicheweise sieht man für Bonn bereits etwas früher ein Abflachen
der Kurve als für Gesamt-Deutschland.

Die folgenden Daten sind vom
[Gesundheitsministerium NRW](https://www.mags.nrw/coronavirus-fallzahlen-nrw)
täglich seit dem 13.3. heruntergeladen. Es werden einige Städte in NRW
und die Gesamtzahlen in NRW verglichen.

```{r nrwcomp, echo=FALSE}
bn <- read.csv("nrw/bonn.csv", header=FALSE)
kn <- read.csv("nrw/koeln.csv", header=FALSE)
df <- read.csv("nrw/duesseldorf.csv", header=FALSE)
hb <- read.csv("nrw/heinsberg.csv", header=FALSE)
nrw <- read.csv("nrw/nrw.csv", header=FALSE)

xnrw <- c(1:length(nrw$V1))
plot(NA, xlim=range(xnrw), ylim=c(1,10*range(nrw$V2)[2]), xlab="Datum", ylab="Fälle", log="y", xaxt="n")

iinrw <- seq(3, length(nrw$V1), by=5)
axis(side=1,
     at=iinrw, lwd.ticks=1.5,
     labels=nrw$V1[iinrw])
axis(side=1, lwd.ticks=0.3,
     at=c(1:length(nrw$V1)),
     labels=FALSE)


lines(x=xnrw, y=nrw$V2, col="red", lty=1)
points(x=xnrw, y=nrw$V2, col="red", pch=21)

lines(x=xnrw, y=bn$V2, col="blue", lty=2)
points(x=xnrw, y=bn$V2, col="blue", pch=22)

lines(x=xnrw, y=kn$V2, col="darkgreen", lty=3)
points(x=xnrw, y=kn$V2, col="darkgreen", pch=23)

lines(x=xnrw, y=df$V2, col="darkorange", lty=4)
points(x=xnrw, y=df$V2, col="darkorange", pch=24)

lines(x=xnrw, y=hb$V2, col="black", lty=5)
points(x=xnrw, y=hb$V2, col="black", pch=25)

legend("topleft",
       legend=c("NRW gesamt", "Bonn", "Köln", "Düsseldorf", "Heinsberg"),
       bty="n", col=c("red", "blue", "darkgreen", "darkorange", "black"),
       pch=c(21:25), lty=c(1:5))

```


# Bestätigte Infektionen Welt

## Kumulative Zahlen

Zunächst der Gesamtüberblick über die Anzahl der bestätigten
Infektionen als Funktion der Tage seit dem 22.1.2020.

```{r welt, echo=FALSE}
ii <- c(5:N)
x <- c(1:length(ii))
plot(y=as.vector(colSums(xdata[, ii])), x=x,
     type='l', ylim=c(0,2500000),
     xlab=c(""), ylab="Infektionen", col="red", lwd=1.5, xaxt="n")
dateaxis(datestring)
lines(y=as.vector(colSums(xdata[grepl("China", x=xdata$Country.Region), ii])),
      x=x, col="blue", lty=2, lwd=1.5)
lines(y=as.vector(colSums(xdata[!grepl("China", x=xdata$Country.Region), ii])),
      x=x, col="black", lty=3, lwd=1.5)

legend("topleft",
       legend=c("Welt", "nur Festland China", "Welt ohne China"),
       bty="n",
       lty=c(1,2,3),
       col=c("red", "blue", "black"))
```

Man sieht eindrucksvoll, dass bis ca. zum 20. Februar die Infektionen
haupsächlich auf China begrenzt waren. Seitdem nimmt die offizielle
Anzahl an Neuinfektionen in China deutlich ab und sie steigt dafür
signifikant im Rest der Welt. Auf einer logarithmischen Skala kann man
die verschiedenen Regionen besser vergleichen:

```{r weltlog, echo=FALSE}
plot(y=as.vector(colSums(xdata[, ii])), x=x,
     log="y", type='l', ylim=c(50,2500000),
     xlab=c(""), ylab="Infektionen", col="red", lwd=1.5, xaxt="n")
dateaxis(datestring)
lines(y=as.vector(colSums(xdata[grepl("China", x=xdata$Country.Region), ii])),
      x=x, col="blue", lty=2, lwd=1.5)
lines(y=as.vector(colSums(xdata[!grepl("China", x=xdata$Country.Region), ii])),
      x=x, col="black", lty=3, lwd=1.5)

legend("topleft",
       legend=c("Welt", "nur Festland China", "Alles ohne China"),
       bty="n",
       lty=c(1,2,3),
       col=c("red", "blue", "black"))
```


## Verschiedene Länder im Vergleich

Wieder zurück zu nur den bestätigten Infektionen ist es interessant,
verschiedene Länder zu vergleichen. In der nächsten Abbildung sind
die Fallzahlen für einige europäische Länder, USA und Südkorea
dargestellt. Es handelt sich dabei um Länder mit relativ ähnlichem
Lebensstandard. 
Es fällt sofort auf, dass Deutschland, Frankreich,
Spanien und die USA praktisch identisch Fallzahlverläufe zeigen.
Insbesondere ist die Steigung identisch.

Meiner Meinung nach sind die Fallzahlen an sich nicht
vergleichbar. Das liegt einfach an der Anzahl Tests pro Einwohner, die
für die verschiedenen Länder sehr verschieden sind. Leider findet man
für Deutschland keine offiziellen Zahlen. Für den 15.3. findet sich
167000 Tests für Deutschland. Damit hätten wir vergleichsweise viele
Tests in Deutschland, ca. 2000 Tests pro eine Millionen Einwohner. Zum
Vergleich: Italien hat bis 20.3.2020 ca. 206000 Tests durchgeführt,
die UK ca 65000 bis zum 19.3.2020.

In Italien und Südkorea sind die Fallzahlen schon deutlich höher,
allerdings ist auch hier die Steigung sehr ähnlich zu den oben
genannten Ländern. Allerdings gibt es einen ersten interessanten
Unterschied zwischen Südkorea und Italien: In Südkorea scheint die
Kurve abzuflachen, was in Italien (noch) nicht zu erkennen ist. Es
bleibt natürlich abzuwarten, ob dies eine Fluktuation ist. Wenn sich
dieser Trend aber bestätigt, wäre es wichtig zu verstehen, warum
Südkorea es geschafft hat, die Ausbreitung einzudämmen. Die
entsprechenden Maßnahmen könnte man dann auf andere Länder anwenden.


```{r Comp1, echo=FALSE, warning=FALSE}
plot(y=as.vector(xdata[xdata$Country.Region=="Italy",])[ii], x=x,
     log="y", type='l', ylim=c(1,1000000),
     xlab=c(""), ylab="Cases", xaxt="n")
dateaxis(datestring)
lines(y=as.vector(xdata[xdata$Country.Region=="Germany",])[ii], x=x, col="red", lty=2)
lines(y=as.vector(colSums(xdata[grepl("US", x=xdata$Country.Region),ii])), x=x, col="blue", lty=3)
lines(y=as.vector(xdata[xdata$Country.Region=="Korea, South",])[ii], x=x, col="darkorange", lty=4)
lines(y=as.vector(colSums(xdata[xdata$Country.Region=="France",ii])), x=x, col="darkgreen", lty=5)
lines(y=as.vector(xdata[xdata$Country.Region=="Spain",])[ii], x=x, col="grey", lty=6)
legend("topleft",
       legend=c("Italy", "Germany", "US", "Korea, South", "France", "Spain"),
       bty="n",
       col=c("black","red", "blue", "darkorange", "darkgreen", "grey"),
       lty=c(1:6))
```

Aus der letzten Abbildung könnte man versucht sein zu schließen, dass
Deutschland zusammen mit Frankreich und Spanien in der Ausbreitung des
Viruses ca. acht Tage hinter Italien liegt und wir damit in jeweils acht Tagen
mit ähnlichen Verhältnissen wie in Italien rechnen müssen. Dies könnte
natürlich der Fall sein, allerdings kann dieser Unterschied meiner
Meinung nach auch mit verschiedenen Testverfahren oder einfach mit
verschieden häufigen Tests zusammen hängen. Möglicherweise ist hier
die Anzahl an Todesfällen die aussagekräftigere Größe.

Bei genauerer Betrachtung der Kurve für die USA drängt sich der
Eindruck auf, dass die Zahlen hier deutlich unterschätzt sind. Hier
kann man in den nächsten Tagen einen deutlich überproportionalen
Anstieg erwarten.

Ein weiterer interessanter Unterschied tritt zutage, wenn man Japan
mit in die Liste der Länder aufnimmt: Der Anstieg der Fallzahlen ist
in Japan signifikant langsamer als in den eben genannten Ländern. 
Warum dies der Fall ist (wenn es nicht mit systematischen Effekten zu
tun hat), wäre sehr wichtig zu verstehen. 


```{r Comp2, echo=FALSE, warning=FALSE}
plot(y=as.vector(xdata[xdata$Country.Region=="Italy",])[ii], x=x,
     log="y", type='l', ylim=c(1,500000),
     xlab=c(""), ylab="Cases", xaxt="n")
dateaxis(datestring)
lines(y=as.vector(xdata[xdata$Country.Region=="Germany",])[ii], x=x, col="red", lty=2)
lines(y=as.vector(xdata[xdata$Country.Region=="Korea, South",])[ii], x=x, col="darkorange", lty=4)
lines(y=as.vector(xdata[xdata$Country.Region=="Japan",])[ii], x=x, col="darkgreen", lty=6)
legend("topleft",
       legend=c("Italy", "Germany", "Korea, South", "Japan"),
       bty="n",
       col=c("black", "red", "darkorange", "darkgreen"),
       lty=c(1:6))
```

Um den Vergleich der Steigungen noch etwas quantitativer zu machen,
wird für die nächste Abbildung Tag eins ungefähr auf den Tag $D$ gelegt,
wo der exponentielle Anstieg beginnt und mit der Anzahl $X$ an diesem Tag
normalisiert. D.h. alle Kurven fangen bei eins an.
In punkto Steigung ist Japan tatsächlich ein Ausreißer, hier
exemplarisch am Vergleich zu China, Italien und Deutschland zu erkennen. 


```{r Comp3, echo=FALSE, warning=FALSE}
plot(y=as.vector(colSums(xdata[grepl("China", x=xdata$Country.Region),ii]))/sum(xdata[grepl("China", x=xdata$Country.Region),ii[1]]), x=x,
     log="y", type='l', ylim=c(1,50000), xlim=c(0,60),
     xlab=c("Tage - D + 1"), ylab="Cases/Cases(D)")
lines(y=as.vector(xdata[xdata$Country.Region=="Germany",ii])/xdata[xdata$Country.Region=="Germany",ii[34]], x=x-33, col="red", lty=2)
lines(y=as.vector(xdata[xdata$Country.Region=="Italy",ii])/xdata[xdata$Country.Region=="Italy",ii[33]], x=x-32, col="blue", lty=3)
lines(y=as.vector(xdata[xdata$Country.Region=="Japan",ii])/xdata[xdata$Country.Region=="Japan",ii[25]], x=x-24, col="darkgreen", lty=6)
legend("topleft",
       legend=c("Festland China (D bei Tag 1)", "Germany (D bei Tag 34)", "Italy (D bei Tag 33)", "Japan (D bei Tag 25)"),
       bty="n",
       col=c("black", "red", "blue", "darkgreen"),
       lty=c(1,2,3,6))
```

Im folgenden nochmal der genauere Vergleich zwischen den UK,
Deutschland, den USA, Frankreich und Spanien:

```{r Comp4, echo=FALSE, warning=FALSE}
plot(y=as.vector(xdata[xdata$Country.Region=="United Kingdom" & xdata$Province.State=="",])[ii], x=x,
     log="y", type='l', ylim=c(1,500000), xlim=c(34,N-4),
     xlab=c(""), ylab="Cases", xaxt="n")
dateaxis(datestring)
lines(y=as.vector(xdata[xdata$Country.Region=="Germany",])[ii], x=x, col="red", lty=2)
lines(y=as.vector(colSums(xdata[grepl("US", x=xdata$Country.Region),ii])), x=x, col="blue", lty=3)
lines(y=as.vector(colSums(xdata[xdata$Country.Region=="France",ii])), x=x, col="darkgreen", lty=5)
lines(y=as.vector(xdata[xdata$Country.Region=="Spain",])[ii], x=x, col="grey", lty=6)
legend("topleft",
       legend=c("UK", "Germany", "US", "France", "Spain"),
       bty="n",
       col=c("black","red", "blue", "darkgreen", "grey"),
       lty=c(1:6))
```


# Todesfälle Welt

Bei den Todesfällen ergibt sich natürlich ein recht ähnliches Bild wie
bei den bestätigten Infektionen. Allerdings gibt es auch hier sehr
auffällige Unterschiede.

Erstens hat Deutschland eine im Vergleich zu allen anderen Staaten
extrem geringe Anzahl von Todesfällen. Dagegen hat Italien 
eine extrem hohe Sterberate. Wieder sieht es so aus, als
hätte Südkorea es geschafft, die Verbreitung zu verlangsamen.

Spanien, Frankreich und die USA zeigen wiederum sehr ähnliches
Verhalten. Was unterscheided hier Deutschland von den anderen Ländern?
Werden nicht alle Sterbefälle auf das Virus getestet?

```{r deaths1, echo=FALSE, warning=FALSE}
plot(y=as.vector(xdatad[xdatad$Country.Region=="Italy",])[ii], x=x,
     log="y", type='l', ylim=c(1,50000), xlim=c(25,N-5),
     xlab=c(""), ylab="Deaths", xaxt="n")
dateaxis(datestring)
lines(y=as.vector(xdatad[xdatad$Country.Region=="Germany",])[ii], x=x, col="red", lty=2)
lines(y=as.vector(colSums(xdatad[xdatad$Country.Region=="US",ii])), x=x, col="blue", lty=3)
lines(y=as.vector(xdatad[xdatad$Country.Region=="Korea, South",])[ii], x=x, col="darkorange", lty=4)
lines(y=as.vector(colSums(xdatad[xdatad$Country.Region=="France",ii])), x=x, col="darkgreen", lty=5)
lines(y=as.vector(xdatad[xdata$Country.Region=="Spain",])[ii], x=x, col="grey", lty=6)
legend("topleft",
       legend=c("Italy", "Germany", "US", "Korea, South", "France", "Spain"),
       bty="n",
       col=c("black","red", "blue", "darkorange", "darkgreen", "grey"),
       lty=c(1:5))
```

Wenn man widerum Japan mit in den Vergleich aufnimmt, so bestätigt
sich der langsamere Anstieg der Fallzahlen, allerdings sind die Zahlen
hier noch zu klein, um wirklich aussagekräftig zu sein.

```{r deaths2, echo=FALSE, warning=FALSE}
plot(y=as.vector(xdatad[xdatad$Country.Region=="Italy",])[ii], x=x,
     log="y", type='l', ylim=c(1,50000),  xlim=c(25,N-5),
     xlab=c(""), ylab="Deaths", xaxt="n")
dateaxis(datestring)
lines(y=as.vector(xdatad[xdatad$Country.Region=="Germany",])[ii], x=x, col="red", lty=2)
lines(y=as.vector(xdatad[xdatad$Country.Region=="Korea, South",])[ii], x=x, col="darkorange", lty=4)
lines(y=as.vector(xdatad[xdatad$Country.Region=="Japan",])[ii], x=x, col="darkgreen", lty=6)
legend("topleft",
       legend=c("Italy", "Germany", "Korea, South", "Japan"),
       bty="n",
       col=c("black", "red", "darkorange", "darkgreen"),
       lty=c(1:6))
```

Wenn man Italien mit Deutschland an Hand der Todesfälle vergleicht,
ist Deutschland möglicherweise zwei bis drei Wochen später dran als Italien. 


Zu Beginn des exponentiellen Anstiegs haben sich Deutschland, Spanien,
Frankreich und die USA sehr ähnlich verhalten, was ungefähr bis Tag 60
angehalten hat. Wenn man über diese vier Länder mittelt und erneut
fittet bekommt man:

```{r fitcombined, echo=FALSE, warning=FALSE}
kk <- ii[c(34:60)]
cdata <- as.vector(xdata[xdata$Country.Region=="Germany",jj]) +
  as.vector(xdata[xdata$Country.Region=="Spain",jj]) +
  as.vector(colSums(xdata[grepl("France", xdata$Country.Region),jj])) +
  as.vector(colSums(xdata[grepl("US", xdata$Country.Region),jj]))

cdata <- as.vector(unlist(cdata))/4
lcdata <- log(cdata)

plot(y=cdata, x=x[jj-4],
     log="y", type='l', ylim=c(1,500000),
     xlab=c(""), ylab="C", xaxt='n')
dateaxis(datestring[jj-4], shift=34-1)
##lines(y=bonn[jj], x=x[jj])

names(lcdata) <- NULL
y <- x[kk-4]
fit <- lm(lcdata[c(1:length(kk))] ~ y + 1)
lines(x=x[kk-4], y=exp(fit$coefficients[1])* exp(fit$coefficients[2]*(x[kk-4])),
      col="red")
legend("topleft",
       legend=c("Daten (D+F+S+US)/4", "Fit"),
       bty="n", col=c("black", "red"), lty=1)
```

Dann liegt der Wert für $\gamma$ für den Anfangsanstieg bei
$\gamma=`r tex.catwitherror(x=fit$coefficients[2], digits=2, with.dollar=FALSE)`$.
also einem etwas kleineren Wert. Das
bedeutet eine Verdopplung der Anzahl an Infizierten alle
$`r tex.catwitherror(x=log(2)/fit$coefficients[2], digits=2, with.dollar=FALSE)`$
Tage.



