---
title: "Exponetielles Wachstum"
subtitle: "... und was sagen uns die Zahlen eigentlich?"
author: "Carsten Urbach"
output:
  html_document:
    
    theme: readable
    df_print: paged
    toc: yes
    toc_depth: '2'
    number_sections: yes
    highlight: tango
    toc_float: yes
    code_folding: hide

mainfont: XCharter
lang: de-DE
---

# Exponentielles Wachstum

Von exponentiellem Wachstum spricht man dann, wenn sich etwas jeden
Tag mit einem festen Faktor vervielfacht. Also beispielsweise dann,
wenn sich etwas jeden Tag verdoppelt. Dann beträgt der Faktor 2.

Nehmen wir die Verbreitung einer ansteckenden Krankheit als Beispiel:
Da wir eine ausgedachte Krankheit betrachen, müssen wir Annahmen
machen, insbesondere, wie viele Personen von einem Infizierten pro Tag
angesteckt werden. Machen wir hier die Annahme, dass jeder Infiziert
pro Tag eine weitere Person ansteckt. Starten wir mit einem
Infizierten, dann haben wir nach einem Tag zwei Infizierte. Nach
zwei Tagen sind es schon vier, da jeder der zwei einen weiteren
infiziert. Weiter geht es mit acht nach drei, 16 nach vier und 32 nach
fünf Tagen. **Nach 14 Tagen sind es 16.384 Infizierte, wenn wir
anehmen, dass niemand in dieser Zeit verstorben oder genesen ist.**

Es ist vielleicht einfacher zu verstehen, wenn der Verlauf
visualisiert wird. In der folgenden Animation werden auf der linken
Seite die Infizierten als schwarze Punkte dargestellt. Man sieht, dass
jeder Infizierte pro Tag einen weiteren ansteckt. An Tag fünf ist es
schon schwierig, die Punkte noch auseinanderzuhalten. Im rechten
Graphen der Animation wird die Anzahl der Infizierten entsprechend dem
linken Graphen in Abhängigkeit vom Tag aufgetragen. Man sieht, dass
die Zunahme der Anzahl (die Steigung der Kurve) schnell schneller
wird. Genaugenommen verdoppelt sich nicht nur die Anzahl, sondern auch
die Steigung jeden Tag. 

```{r, cache=TRUE, echo=FALSE, fig.show='animate', interval=1., ffmpeg.format='gif', warning=FALSE, fig.width=9, fig.height=5, animation.hook = knitr::hook_gifski}
library(animation)
for(d in c(0:5)) {
  old <- par(mfrow=c(1,2))
  y <- c(1:2^d)/2^d
  plot(NA, xlim=c(0,5), ylim=c(-0.5,0.5), xlab="Tage", yaxt="n", ylab="")
  points(x=rep(d, time=length(y)), y=y-0.5-y[1]/2, pch=21, col="red", bg="red")

  plot(NA, xlim=c(0,5), ylim=c(0, 40), xlab="Tage", ylab="Anzahl")
  points(x=c(0:d), y=2^c(0:d), pch=21, col="red")
  lines(x=c(0:d), y=2^c(0:d), pch=21, col="red")
  par(old)
}
```

## Logarithmische Abbildung

Wie erkennt man exponentielles Wachstum aus Daten?

Normalerweise benutzt man eine Achseneinteilung in einer Graphik, bei
der gleicher Abstand auch gleiche Änderung der aufgetragenen Größe
bedeutet, unabhängig davon, bei welchen Werten man sich befindet. Bei
einer logartihmischen Skala bedeutet gleicher Abstand immer die
gleiche Vervielfachung. Die nächste Abbildung ist identisch zur
vorherigen, nur dass in der rechten Graphik die z-Achse logarithmisch
ist. Die logarithmische Skala ist so gewählt, dass ein Achsenabschnitt
immer einer Verdopplung der darunterliegenden Zahl bedeutet.

Man sieht, dass auf dieser logarithmischen Skala (zur Basis zwei) die
gleichen Daten von oben wie eine Gerade aussehen.

```{r, cache=TRUE, echo=FALSE, fig.show='animate', interval=1., ffmpeg.format='gif', warning=FALSE, fig.width=9, fig.height=5, animation.hook = knitr::hook_gifski}

library(animation)
for(d in c(0:5)) {
  old <- par(mfrow=c(1,2))
  y <- c(1:2^d)/2^d
  plot(NA, xlim=c(0,5), ylim=c(-0.5,0.5), xlab="Tage", yaxt="n", ylab="")
  points(x=rep(d, time=length(y)), y=y-0.5-y[1]/2, pch=21, col="red", bg="red")

  plot(NA, xlim=c(0,5), ylim=c(1, 40), xlab="Tage", ylab="Anzahl", log="y", yaxt="n")
  points(x=c(0:d), y=2^c(0:d), pch=21, col="red")
  lines(x=c(0:d), y=2^c(0:d), pch=21, col="red")
  axis(side=2, at=c(1, 2, 4, 8, 16, 32))
  par(old)
}
```

Umgekehrt gilt, wenn man Daten mit einer logarithmischen Skala auf der
y-Achse aufträgt und dabei eine Gerade erhält, dann handelt es sich um
ein exponentielles Verhalten.

# Beispiel

Natürlich ist es im Allgemeinen bei der Ausbreitung von Krankheiten
nicht ganz so einfach. Infizierte werden wieder gesund, es werden
nicht immer genau gleich viele von jedem Infizierten
angesteckt. Außerdem ist ein Population immer endlich, was bedeutet,
dass das exponentielle Wachstum nicht ewig weitergehen kann. Das
bedeutet einerseits, dass es statistische Fluktuationen auf der
Wachstumsrate gibt, und sich die Wachstumsrate außerdem über die Zeit
ändern wird, je nachdem in welchem Stadium sich die Ausbreitung
befindet. 

Als Beispiel schauen wir eine Gesellschaft an, die zugegebenermaßen
sehr starr ist und nur wenig mit unserer realen Gesellschaft zu tun
hat. Es gib 400 Individuen, die jeweils vier Nachbarn 
haben (oben, unten, rechts, links), mit denen sie Kontakt haben. Am
Anfang gibt es einen Infizierten, als gefüllter roter Punkt
dargestellt. Noch nicht infizierte sind durch schwarze gefüllte Symbole
dargestellt, Genesene und damit immune Personen durch schwarze offene
Symbole. 

Die Annahmen sind:

1. Die Krankheit ist 5 Tage ansteckend.
2. Ein noch nicht Infizierter steckt sich bei einem Infizierten pro
Tag mit einer Wahrscheinlichkeit von 19% an.
3. 3% der Erkrankten sterben
3. Nach der Krankheit sind die Individuen immun.

Ein möglicher Verlauf einer Epidemie ist in der folgenden Animation
dargestellt, die ca. 60 Tage dauert.. 

```{r, cache=TRUE, fig.width=9, fig.height=9, echo=FALSE, fig.show='animate', interval=1., ffmpeg.format='gif', warning=FALSE, animation.hook = knitr::hook_gifski}

neighbour <- function(coord, N, dir) {
  coord <- coord-1
  ## down
  if(dir == 0) {
    return( c(coord[1], ((coord[2]-1) %% N)) +1)
  }
  ## left
  if(dir == 1) {
    return( c((coord[1]-1) %% N, ((coord[2]))) +1)
  }
  ## up
  if(dir == 2) {
    return( c(coord[1], ((coord[2]+1) %% N)) +1)
  }
  ## right
  if(dir == 3) {
    return( c((coord[1]+1) %% N, ((coord[2]))) +1)
  }
  return(c(NA, NA))
}

update <- function(X, p=0.25, d, dur=5) {
  N <- X$N
  statusold <- X$status
  for(x in c(1:N)) {
    for(y in c(1:N)) {
      for(dir in c(0:3)) {
        if(X$status[x, y] == 0) {
          ncoord <- neighbour(c(x, y), N=N, dir=dir)
          if(statusold[ncoord[1], ncoord[2]] == 1) {
            if(runif(1) <= p) {
              X$status[x, y] = 1
              X$infday[x, y] = d
            }
          }
        }
        else if(X$status[x, y] == 1) {
          if(d-X$infday[x, y] >= dur) {
            X$status[x, y] <- 2
            if(runif(1) <= 0.03) X$status[x, y] <- 3
          }
        }
      }
    }
  }
  return(X)
}

plotpop <- function(X, d) {
  N <- X$N
  dx <- 10./N
  plot(NA, xlim=c(-1,11), ylim=c(-1, 11), xlab="", ylab="", xaxt="n", yaxt="n")
  for(x in c(1:N)) {
    for(y in c(1:N)) {
      if(X$status[x, y] == 0)
        points(x=x*dx-dx/2, y=y*dx-dx/2, pch=21, bg="black", col="black", cex=1.5)
      else if(X$status[x, y] == 1)
        points(x=x*dx-dx/2, y=y*dx-dx/2, pch=21, bg="red", col="red", cex=1.5)
      else if(X$status[x, y] == 2)
        points(x=x*dx-dx/2, y=y*dx-dx/2, pch=21, bg=NA, col="black", cex=1.5)
    }
  }
  legend("top", legend=c(paste0("Tag ", d)), bty="n")
}

N <- 20
X <- list(N=N,
          status=array(0, dim=c(N, N)),
          infday=array(NA, dim=c(N, N)))

X$status[5, 13] <- 1
X$infday[5, 13] <- 0
sick <- c(1)
total <- c(1)
dead <- c(0)
rec <- c(0)
plotpop(X=X, d=0)
maxday <- 60
p <- 0.19

set.seed(9)
for(d in c(1:maxday)) {
  X <- update(X=X, d=d, p=p)
  plotpop(X=X, d=d)
  sick[d+1] <- length(which(X$status == 1))
  total[d+1] <- length(which(X$status != 0))
  rec[d+1] <- length(which(X$status == 2))
  dead[d+1]  <- length(which(X$status == 3))
}

```

In der folgenden Abbildung wird der Zeitverlauf der Fälle insgesamt,
der Kranken, der Genesenen und der Toten dargestellt, mit
logarithmischer Skala auf der y-Achse.

```{r, echo=FALSE, warning=FALSE, fig.width=6, fig.height=6, fig.align="center"}
x <- c(0:maxday)
plot(x=x, y=total, log="y", pch=21, col="red",
     xlab="Tage", ylab="Anzahl")
lines(x=c(0:maxday), y=total, col="red")

points(x=x, y=sick, col="blue", pch=22)
lines(x=c(0:maxday), y=sick, col="blue")

points(x=x, y=dead, col="black", pch=23)
lines(x=c(0:maxday), y=dead, col="black")

points(x=x, y=rec, col="darkgreen", pch=24)
lines(x=c(0:maxday), y=rec, col="darkgreen")

legend("topleft",
       legend=c("Fälle gesamt", "Kranke", "Tote", "Genesene"),
       col=c("red", "blue", "black", "darkgreen"),
       bty="n", lty=1, pch=c(21:24))
```

Man sieht einen sehr steilen Anstieg in den Fällen zu beginn von Tag 0
bis 5 ungefähr. Dann flacht die Kurve etwas ab, steigt aber weiterhin
exponentiell, aber mit kleinerer Rate, da ab Tag 5 die ersten
Individuen genesen und damit nicht mehr ansteckend und auch nicht mehr
ansteckbar sind. Eine weitere Änderung der
Rate findet um Tag 25 statt: Es gibt jetzt im Mittel weniger ansteckbare
Individuen pro Erkranktem, so dass die Rate kleiner wird. Schließlich,
um Tag 40 herum flacht die Kurve ab, weil praktisch alle Individuen
der Population schon infiziert waren oder sind oder gestorben sind.

## Einfluss eines _Lockdown_ 

Im Beispiel oben ist praktisch die Gesamte Population einmal infiziert
worden. Das liegt an den speziellen und sehr einfachen Verbindungen
zwischen den einzelnen Individuen und der Wahrscheinlichkeit, mit der
noch gesunde infiziert werden.

Die Idee eines _lockdown_ ist, die Wahrscheinlichkeit für Ansteckung
(drastisch) zu reduzieren und damit die Verbreitung zu stoppen bzw. zu
verlangsamen. In obigen Beispielmodell können wir natürlich sehr
einfach diesen Parameter ändern. Zum Beispiel können wir annehmen,
dass ab Tag 15 die Wahrscheinlichkeit von 19% auf 10% sinkt.

In den folgenden Abbildungen werden die Ergebnisse für das
ursprüngliche Modell (durchgezogenen Linien) mit denen eines Modells
verglichen, bei dem die Wahrscheinlichkeit ab Tag 15 von 19% auf 10%
sinkt. 

```{r, echo=FALSE, fig.width=9, fig.height=5}
old <- par(mfrow=c(1,2))
X <- list(N=N,
          status=array(0, dim=c(N, N)),
          infday=array(NA, dim=c(N, N)))

X$status[5, 13] <- 1
X$infday[5, 13] <- 0
sick10 <- c(1)
total10 <- c(1)
dead10 <- c(0)
rec10 <- c(0)
p <- 0.19

set.seed(9)
for(d in c(1:maxday)) {
  if(d >= 15) p <- 0.1
  X <- update(X=X, d=d, p=p)
  sick10[d+1] <- length(which(X$status == 1))
  total10[d+1] <- length(which(X$status != 0))
  rec10[d+1] <- length(which(X$status == 2))
  dead10[d+1]  <- length(which(X$status == 3))
}
plot(NA, log="y", pch=21, col="red", xlim=c(0,maxday),
     xlab="Tage", ylab="Anzahl", ylim=c(1,400),
     main="Fälle gesamt")
lines(x=c(0:maxday), y=total, col="red")
lines(x=c(0:maxday), y=total10, col="red", lty=2)

plot(NA, log="y", pch=21, col="red", xlim=c(0,maxday),
     xlab="Tage", ylab="Anzahl", ylim=c(1,400),
     main="Kranke")
lines(x=c(0:maxday), y=sick, col="blue")
lines(x=c(0:maxday), y=sick10, col="blue", lty=2)
abline(v=15, col="black", lty=5)
par(old)
```

Ab Tag 15 flacht die Kurve der gesamten Fälle erwartungsgemäß deutlich
ab. Allerdings wird sie nie ganz flach. Dies erklärt sich damit, dass
die Anzahl kranker in den 60 Tagen niemals auf 0 abfällt. Allerdings
gibt es maximal 10 Kranke zur selben Zeit anstelle von maximal 100 für
das ursprüngliche Modell. Selbst diese Reduktion würde also ein
Gesundheitssystem deutlich entlasten, wenn es auch einfach nur
deutlich länger dauern würde, bis sich fast alle der Population einmal
infiziert haben.

Wenn man die Wahrscheinlichkeit ab Tag 15 noch weiter reduziert, sagen
wir auf 5%, so erhält man folgende Bilder:

```{r, echo=FALSE, fig.width=9, fig.height=5}
old <- par(mfrow=c(1,2))
X <- list(N=N,
          status=array(0, dim=c(N, N)),
          infday=array(NA, dim=c(N, N)))

X$status[5, 13] <- 1
X$infday[5, 13] <- 0
sick05 <- c(1)
total05 <- c(1)
dead05 <- c(0)
rec05 <- c(0)
p <- 0.19

set.seed(9)
for(d in c(1:maxday)) {
  if(d >= 15) p <- 0.05
  X <- update(X=X, d=d, p=p)
  sick05[d+1] <- length(which(X$status == 1))
  total05[d+1] <- length(which(X$status != 0))
  rec05[d+1] <- length(which(X$status == 2))
  dead05[d+1]  <- length(which(X$status == 3))
}
plot(NA, log="y", pch=21, col="red", xlim=c(0,maxday),
     xlab="Tage", ylab="Anzahl", ylim=c(1,400),
     main="Fälle gesamt")
lines(x=c(0:maxday), y=total, col="red")
lines(x=c(0:maxday), y=total05, col="red", lty=3)

plot(NA, log="y", pch=21, col="red", xlim=c(0,maxday),
     xlab="Tage", ylab="Anzahl", ylim=c(1,400),
     main="Kranke")
lines(x=c(0:maxday), y=sick, col="blue")
lines(x=c(0:maxday), y=sick05, col="blue", lty=3)

par(old)
```

Die gepunktete Linie entspricht dem Model mit 5% Wahrscheinlichkeit
für Ansteckung ab Tag 15, verglichen wieder mit dem ursprünglichen
Modell. In diesem Fall wird die Asbreitung tatsächlich angehalten und
bei Tag 32 beendet.

Auch auf die Todesfälle hat die Änderung der Wahrscheinlichkeit
natürlich eine starke Auswirkung, wie in der folgenden Abbildung zu
erkenne, in der die drei obigen Modelle verglichen werden:
durchgezogene Linie für 19%, gestrichelte
Linie 10% und gepunktete Linie für 5% Infektionswahrscheinlichkeit.

```{r, echo=FALSE, warning=FALSE, fig.width=6, fig.height=6, fig.align="center"}
plot(NA, log="y", pch=21, col="red", xlim=c(0,maxday),
     xlab="Tage", ylab="Anzahl", ylim=c(1,40))
lines(x=c(0:maxday), y=dead, col="black")
lines(x=c(0:maxday), y=dead10, col="black", lty=2)
lines(x=c(0:maxday), y=dead05, col="black", lty=3)
```

Für den Fall einer strikten Reduktion der Infektionswahrscheinlichkeit
auf 5% werden wirklich Leben gerettet. Für die
Infektionswahrscheinlichkeit von 10% sieht es zunächst so aus, aber
da die Krankheitswelle viel länger dauern wird, als dargestellt, wird
es einen ähnliche Anzahl Todesfälle geben, wie für den ursprünglichen
Fall.

Hierbei muss man allerdings bedenken, dass das Modell keine
Überlastung von Krankenhäusern simuliert, was zu weiteren Todensfällen
führen wird. Daher wird auch die Reduktion auf 10%
Infektionswahrscheinlichkeit zu einer Rettung von Leben führen, da es
nur etwa 10 Kranke gleichzeitig gibt.

## ... und wenn der _Lockdown_ zu früh aufgehoben wird

In der Realität stellt sich immer die Frage, wann ein _Lockdown_
wieder aufgehoben werden kann und soll. Was passiert, wenn man dies zu
früh macht, sieht man in folgender Simulation, in der die
Infektionswahrscheinlichkeit erst am Tag 15 auf 5% gesenkt wurde, dann
aber am Tag 30 wieder auf 19% steigt. Der eine Kranke am Tag 30 reicht
aus, damit die Infektionszahlen wieder exponentiell steigen können. 

```{r, echo=FALSE, fig.width=9, fig.height=5}
old <- par(mfrow=c(1,2))
X <- list(N=N,
          status=array(0, dim=c(N, N)),
          infday=array(NA, dim=c(N, N)))

X$status[5, 13] <- 1
X$infday[5, 13] <- 0
sick052 <- c(1)
total052 <- c(1)
dead052 <- c(0)
rec052 <- c(0)
p <- 0.19

set.seed(9)
for(d in c(1:maxday)) {
  if(d >= 15) p <- 0.05
  if(d >= 30) p  <- 0.19
  X <- update(X=X, d=d, p=p)
  sick052[d+1] <- length(which(X$status == 1))
  total052[d+1] <- length(which(X$status != 0))
  rec052[d+1] <- length(which(X$status == 2))
  dead052[d+1]  <- length(which(X$status == 3))
}
plot(NA, log="y", pch=21, col="red", xlim=c(0,maxday),
     xlab="Tage", ylab="Anzahl", ylim=c(1,400),
     main="Fälle gesamt")
lines(x=c(0:maxday), y=total, col="red")
lines(x=c(0:maxday), y=total052, col="red", lty=2)

plot(NA, log="y", pch=21, col="red", xlim=c(0,maxday),
     xlab="Tage", ylab="Anzahl", ylim=c(1,400),
     main="Kranke")
lines(x=c(0:maxday), y=sick, col="blue")
lines(x=c(0:maxday), y=sick052, col="blue", lty=2)

par(old)
```

Trotzdem gewinnt man in diesem Szenario viel Zeit und entlastet ein
Gesundheitssystem signifikant. Natürlich hängt es dabei wieder kritsch
davon ab, wann der _Lockdown_ aufgehoben wird.


# Ein realistischeres Netzwerk

```{r}
require(igraph)

```
